臺灣高等法院刑事裁定
110年度聲字第3882號
聲明異議人
即受刑人    李篤詠



代  理  人  黃重鋼律師
            林詠嵐律師
            洪煜盛律師
上列聲明異議人因強盜等案件，對於臺灣新北地方檢察署檢察官
執行之指揮（110年執字第8349號），聲明異議，本院裁定如下
：
    主  文
聲明異議駁回。
    理  由
一、聲明異議意旨略以：聲明異議人即受刑人李篤詠（下稱異議
    人）因強盜案件已經本院109年度上訴字第3822號判決確定
    ，臺灣新北地方檢察署（下稱新北地檢）檢察官以110年執
    字第8349號執行命令，命異議人於民國110年10月19日上午1
    1時攜帶票面金額各新臺幣（下同）600萬元之2張本票（下
    稱系爭本票）到署執行沒收程序，如無法提出，將追徵1200
    萬元。惟系爭本票因未扣押而無法執行沒收，檢察官執行追
    徵時，即應查明系爭本票是否業經兌現1200萬元而為異議人
    之犯罪所得，或已經異議人轉讓善意第三人而取得相對之財
    產上利益，況告訴人既係受恫嚇而簽發，亦有可能依民法第
    92條前段規定撤銷發票行為，或經票據權利人依法聲請公示
    催告、除權判決而使票據歸於無效，執行檢察官未予查明，
    即以2張本票金額各為600萬元，逕認異議人應予追徵1200萬
    元，難謂合法適當，爰聲明異議等語。
二、按受刑人或其法定代理人或配偶以檢察官執行之指揮為不當
    者，得向諭知該裁判之法院聲明異議，刑事訴訟法第484 條
    定有明文。所稱「檢察官執行之指揮不當」，係指檢察官有
    積極執行指揮之違法及其執行方法有不當而言；檢察官如依
    確定判決、裁定指揮執行，即無執行之指揮違法或其執行方
    法不當；所稱「諭知該裁判之法院」，乃指對被告之有罪判
    決，於主文內實際宣示其主刑、從刑之裁判法院而言。異議
    人因強盜案件，經本院以109年度上訴字第3822號判決撤銷
    第一審判決，改判異議人「李篤詠犯結夥三人以上攜帶兇器
    強盜罪，處有期徒刑參年捌月。未扣案之本票貳張均沒收，
    於全部或一部不能沒收或不宜執行沒收時，追徵其價額。」
    經最高法院110年度台上字第4995號判決駁回異議人之上訴
    而確定，異議人向諭知該裁判之本院聲明異議，程序尚無不
    合，先予敘明。
三、修正前刑法第38條第1 項第3 款及第3 項對屬於犯罪行為人
    之犯罪所得僅規定得沒收，難以遏阻犯罪誘因，而無法杜絕
    犯罪，亦與任何人都不得保有犯罪所得之原則有悖，爰參考
    反貪腐公約及德國刑法第73條規定，於現行刑法第38條之1 
    將屬於犯罪行為人所有之犯罪所得，由「得沒收之」修正為
    「應沒收之」，並參酌反貪腐公約第31條第1 項第a 款及巴
    勒摩公約、維也納公約均要求澈底剝奪不法利得，如犯罪所
    得之物、財產上利益及其孳息，因事實上或法律上原因（如
    滅失或第三人善意取得）不存在時，應追徵其替代價額（參
    刑法第38條之1 立法理由）。刑法諭知沒收之標的，不論係
    犯罪所用、犯罪所生、犯罪預備之物或犯罪所得，於其客體
    之原物、原形仍存在時，自是直接沒收該「原客體」。惟於
    「原客體」不存在，將發生全部或一部不能沒收或不宜執行
    沒收時，即有以替代手段，對被沒收人之其他財產，執行沒
    收其替代價額，以實現沒收之目的。不因沒收標的之「原客
    體」為現行貨幣，或現行貨幣以外之其他財物或財產上利益
    而有不同。
四、異議人所犯強盜案件判決確定後，新北地檢檢察官以110年
    執字第8349號執行命令（傳票），命異議人於110年10月19
    日上午11時攜帶系爭本票到署執行沒收程序，如無法提出，
    將追徵1200萬元等情，有前揭執行命令（傳票）影本在卷可
    稽（本院卷第9頁），檢察官依確定判決通知異議人到場執
    行，本無違法或不當可言。而如前述，沒收係先就「原客體
    」執行，僅於「原客體」不存在，將發生全部或一部不能沒
    收或不宜執行沒收時，始以替代手段追徵之，對被沒收人之
    其他財產執行沒收其替代價額。本件檢察官執行命令（傳票
    ）係通知異議人於110年10月19日到場執行沒收程序，並載
    明先執行系爭本票，於執行不能時，追徵其價額，因尚未實
    際執行，系爭本票是否執行不能，而應替代執行追徵，尚屬
    不明，亦即檢察官究為如何之執行，仍屬未明。有關共同正
    犯犯罪所得之沒收或追徵，實務原採共犯連帶說，惟最高法
    院已於104年8月11日104年度第13次刑事庭會議決議不再援
    用，並改採沒收或追徵應就各人所分得者為之等見解。倘若
    共同正犯各成員內部間，對於不法利得分配明確時，自應依
    各人實際分配所得沒收；至共同正犯各成員對於不法利得享
    有共同處分權限時，則應負共同沒收之責。系爭本票各共犯
    對之有共同處分權限，原確定判決因而宣示「未扣案之本票
    2張，為李篤詠、邱太煊、陳建丞取得之犯罪所得，雖未據
    提示，仍應依刑法第38條第2項前段、第4項規定，宣告沒收
    ，並於全部或一部不能沒收或不宜執行沒收時，追徵其價額
    。」倘他共同被告於執行時提出系爭本票，則應沒收物既已
    執行沒收，異議人亦解免提出責任。異議人於110年10月4日
    提起本件聲明異議狀，以前詞聲明異議，有本院收文章戳可
    稽，顯然是對檢察官尚未開始執行替代行為（追徵）聲明異
    議，自有未合，其聲明異議為無理由，應予駁回。
據上論斷，依刑事訴訟法第412條，裁定如主文。
中　　華　　民　　國　　110 　年　　10　　月　　18　　日
                  刑事第十四庭  審判長法　官　黃斯偉
                              　　    法　官　郭豫珍
                              　      法　官　許泰誠
以上正本證明與原本無異。
如不服本裁定，應於收受送達後5日內向本院提出抗告狀。
                                      書記官　江采廷
中　　華　　民　　國　　110 　年　　10　　月　　19　　日